【裁判字號】    92,台上,3890
【裁判日期】    920717
【裁判案由】    殺人未遂等罪
【裁判全文】
最高法院刑事判決                              九十二年度台上字第三八九○號
    上   訴   人  台灣高等法院台南分院檢察署檢察官
    上訴人即被告  甲○○
                          （現羈押於台灣台南看守所）
                  乙○○
右上訴人等因被告等殺人未遂等罪案件，不服台灣高等法院台南分院中華民國九十二
年四月二十九日第二審判決（九十二年度上訴字第二一八號，起訴案號：台灣台南地
方法院檢察署九十一年度偵字第四四五五、四四五七、四四七五號），提起上訴，本
院判決如左：
    主  文
原判決關於甲○○部分及乙○○違反槍砲彈藥刀械管制條例部分均撤銷，發回台灣高
等法院台南分院。
其他上訴駁回。
    理  由
甲、撤銷發回部分（即甲○○上訴部分及檢察官就甲○○、乙○○違反槍砲彈藥刀械
管制條例上訴部分）：
本件原判決撤銷第一審關於上訴人甲○○強制罪部分之科刑判決，改判論處該上訴人
以非法方法，剝奪人之行動自由罪刑，並維持第一審關於上訴人甲○○殺人未遂及違
反槍砲彈藥刀械管制條例部分，暨乙○○違反槍砲彈藥刀械管制條例部分，分別論處
甲○○殺人未遂；未經許可，持有其他可發射子彈具有殺傷力之改造玩具手槍；共同
連續未經許可製造其他可發射子彈具有殺傷力之改造玩具手槍及共同連續未經許可製
造子彈罪刑；另論處乙○○未經許可，寄藏其他可發射子彈具有殺傷力之改造玩具手
槍；共同連續未經許可製造其他可發射子彈具有殺傷力之改造玩具手槍及共同連續未
經許可製造子彈罪刑，駁回各該上訴人後開部分在第二審之上訴，固非無見。
惟查：一、沒收為從刑之一種，依主從不可分原則，應附隨於主刑而同時宣告之。又
數罪併罰應分別宣告其罪之刑，然後依法定標準定其應執行之刑，刑法第五十一條定
有明文。所謂其罪之刑，包括主刑、從刑而言，固無論主刑、從刑，均須依其所犯之
罪分別宣告後，再據以定其應執行之刑方為相當（本院五十三年台上字第一三八二號
、七十八年台非字第七二號判例參照）。第一審判決關於甲○○部分及乙○○違反槍
砲彈藥刀械管制條例部分，認定甲○○所為係犯刑法第二百七十一條第二項、第一項
之殺人未遂罪，第三百零四條之妨害自由罪，槍砲彈藥刀械管制條例第十一條第四項
之未經許可持有可發射子彈具有殺傷力玩具手槍罪、第十三條第四項未經許可持有子
彈罪，第十一條第一項第五項之未經許可製造可發射子彈具有殺傷力改造玩具手槍既
遂及未遂罪，第十二條第一項第五項之未經許可製造子彈既遂及未遂罪；乙○○所為
則犯槍砲彈藥刀械管制條例第十一條第四項未經許可寄藏可發射子彈具有殺傷力玩具
手槍罪及第十二條第四項未經許可寄藏子彈罪，第十一條第一項第五項之未經許可製
造可發射子彈具有殺傷力之改造玩具手槍既遂及未遂罪，第十二條第一項第五項之未
經許可製造子彈既遂及未遂罪，甲○○、乙○○以一行為同時持有、寄藏可發射子彈
具有殺傷力玩具手槍及子彈，為一行為觸犯數罪名之想像競合犯，分別應從一重之未
經許可持有或寄藏可發射子彈具有殺傷力玩具手槍罪處斷，所犯上開各罪，犯意各別
，罪名不同，應併合處罰；復於理由說明如其附表（一）、（二）所示之扣押物，其
中改造手槍、制式子彈、土造子彈，經送鑑定認均係具有殺傷力之槍枝、子彈，皆屬
違禁物，均依刑法第三十八條第一項第一款宣告沒收，其餘之物，則為被告所有供犯
罪所用之物，業據共同被告乙○○供明在卷，併依刑法第三十八條第一項第二款宣告
沒收各等情，然係於判決主文分別諭知各罪罪名、所處主刑刑期及定其應執行刑之後
，另行宣告沒收，於法即有不合。原審除認第一審判決關於甲○○強制罪部分為有不
當，改判論以刑法第三百零二條第一項之妨害自由罪外，就上述部分之違誤，未予以
糾正，竟均予維持，而駁回上訴人等在第二審各該部分之上訴，其判決主文並仍於甲
○○之妨害自由罪部分撤銷改判後，在與其餘經駁回上訴之各罪定其應執行刑之後，
另行宣告沒收，自併於法有違。二、原判決認定其附表（一）編號四之中具殺傷力之
口徑九ＭＭ制式子彈九顆、編號五之中具殺傷力之口徑零點四五吋制式子彈六顆及編
號六口徑五點五六制式步槍彈一顆，為甲○○原先即未經許可無故持有之子彈等情（
見原判決第二十二頁），該附表編號四、五並記載其中口徑九ＭＭ、○‧四五吋子彈
各一顆，均不具殺傷力；而其理由戊項謂：「扣案如附表（一）……編號四制式子彈
九顆、編號五制式子彈五顆（原有六顆，一顆於鑑驗時拆解）……，經送鑑定認均係
具有殺傷力之槍枝、子彈，皆屬違禁物，均應依刑法第三十八條第一項第一款宣告沒
收；其餘附表（一）、（二）所示之物……則為被告所有供犯罪所用之物，……併依
刑法第三十八條第一項第二款宣告沒收」，而於判決主文諭知「扣案如附表（一）、
（二）所示之物均沒收」；其對於甲○○所持有上開不具殺傷力之子彈，何以亦為上
訴人等所有供犯罪所用之物，而應併予宣告沒收，並未敘明理由，自有判決不載理由
之違誤。三、原判決事實欄記載台南市警察局第二分局員警於九十年十一月十六日下
午，至台南市○○路○段二三四巷四弄四十一號搜索查緝鄭有和違反槍砲彈藥刀械管
制條例案件時，甲○○及另一不詳姓名之人自後門車庫進入，為偵查員錢曉和發現，
甲○○於逃脫過程中，與錢曉和互相扭打，並基於殺人之犯意，持槍朝錢曉和射擊三
發，幸均未擊中，錢曉和始倖免於難；甲○○與該不詳姓名之人逃至和緯路五段某處
時，復另行起意，持槍攔下正行駛至該處由吳國棟所駕駛之自用小客車，上車後將槍
抵住吳國棟腰際，脅迫其迅速駛離現場，沿台南市五期重劃區○○○路往灣裡方向，
至灣裡路巷口始下車逃逸，剝奪吳國棟之行動自由等情；而當日射擊後留在現場之彈
殼二顆，經送鑑驗結果，認均係已擊發口徑九ＭＭ制式半自動手槍彈殼，有內政部警
政署刑事警察局九十年十一月十七日刑鑑字第二一六八八五號鑑驗通知書可稽（見本
案偵字第四四五七號偵查卷第八十頁）。如果無訛，甲○○除持有原判決附表（一）
、（二）所示之改造槍枝外，似另持有上述持以涉犯殺人未遂及妨害自由罪之「口徑
九ＭＭ制式半自動手槍」；第一審就甲○○上開殺人未遂犯行，僅論以刑法第二百七
十一條第二項、第一項之罪，原審予以維持，原審復就剝奪人之行動自由部分，僅論
以刑法第三百零二條第一項之妨害自由罪，其對於甲○○持有上開槍枝並用以犯案部
分應否另行論罪，及與業經論罪部分間之關係為何，並未予以說明論列，亦難謂無判
決理由不備之疏誤。以上或為檢察官及甲○○上訴意旨所指摘，或為本院得依職權調
查之事項，應認原判決關於上開部分均有撤銷發回更審之原因。
乙、駁回部分：
一、乙○○上訴違反槍砲彈藥刀械管制條例部分：
查第三審上訴書狀，應敘述上訴之理由，其未敘述者，得於提起上訴後十日內補提理
由書於原審法院；其已逾上述期間，而於第三審法院未判決前仍未提出上訴理由書狀
者，第三審法院應以判決駁回之。刑事訴訟法第三百八十二條第一項、第三百九十五
條後段規定甚明。本件上訴人乙○○因違反槍砲彈藥刀械管制條例案件，不服原審判
決，於九十二年五月二十日提起上訴，並未敘述理由（其於九十二年五月三十日所提
第三審上訴理由狀僅記載其對收集偽造通用紙幣部分不服之理由），迄今逾期已久，
於本院未判決前仍未提出，依上開規定其對於該部分之上訴自非合法，應予駁回。
二、乙○○收集偽造通用紙幣部分：
按刑事訴訟法第三百七十七條規定：上訴於第三審法院，非以判決違背法令為理由，
不得為之。是提起第三審上訴，應以原判決違背法令為理由，係屬法定要件。如果上
訴理由係對原審已調查明確並於判決內論駁或說明之事項，徒憑己見重為事實上之爭
辯，或任意指摘，顯與法律規定得為第三審上訴理由之違法情形不相適合時，即應認
其上訴為違背法律上之程式，予以駁回。乙○○上訴意旨略稱：扣案之新台幣百元偽
鈔係舊鈔，當時在市面上已無流通，且外觀上即可看出係偽鈔，上訴人乙○○曾請求
送請中央銀行鑑定其是否會被誤認為真鈔，原審及第一審均未予調查，有調查職責未
盡之違法云云。
惟查：原判決維持第一審關於乙○○收集偽造通用紙幣部分，論處乙○○意圖供行使
之用而收集偽造之通用紙幣罪刑之判決，駁回乙○○該部分在第二審之上訴，係依憑
該上訴人於警詢不利於己之供述，扣案之偽造紙幣，第一審及原審勘驗扣案偽造紙幣
之筆錄等證據，為其論罪之依據；並敘明偽造紙幣經第一審勘驗結果，其紙質經以手
觸摸，感覺與真鈔明顯不同，偽鈔表面較平滑，不若真鈔有凹凸感覺，另以肉眼觀察
，偽鈔外觀與真鈔外觀相同，但無防偽線及浮水印，又該批偽鈔表面均明顯經過處理
，使得偽鈔外觀較為陳舊，如夾雜於真鈔中使用，恐難以辨識真偽，有第一審勘驗筆
錄可參，復經原審當庭勘驗該百元鈔票係以四張用過之舊百元鈔票排列以彩色列印或
影印，顯係偽鈔，雖尚未裁剪，惟表面與真鈔相符，經裁剪後，如夾雜於真鈔中使用
，實難以辨識真偽，徵之該上訴人持有該偽造紙幣數量達一百二十八張之多，所稱係
「阿亮」之不詳姓名者所寄放，又無法提供其真實姓名、年藉、住居所或連絡電話以
供調查，而查獲當時該舊版鈔票仍流通使用，該上訴人於警詢並自陳「（扣案偽造紙
幣）是我朋友『亮仔』二年前拿到我家給我的，說要給我使用，但我沒有用過」等語
，足證其確係意圖供行使之用而收集等情，對於上訴人否認有行使之意圖，認為不可
採信，並予以說明論駁，其推理論斷於證據法則並無違背。原審依憑上述證據資料已
足認定扣案偽造紙幣確係偽鈔，如夾雜於真鈔中使用，恐難以辨識真偽，其未就扣案
偽鈔送交鑑定是否會被誤認為真鈔，而為該無益之查證，於判決結果不生影響。此部
分上訴意旨係對原審已調查明確並於判決內論駁或說明之事項，徒憑己見重為事實上
之爭辯，或任意指摘，自與法律規定得為第三審上訴理由之違法情形不相適合。綜上
說明，應認此部分上訴違背法律上之程式，予以駁回。又檢察官對此部分之上訴並未
敘述理由（其第三審上訴書僅記載其對原判決就其附表（一）、（二）所示槍、彈及
改造工具等扣押物諭知沒收部分不服之理由），其關於此部分之上訴亦非合法，應併
予駁回。
據上論結，應依刑事訴訟法第三百九十五條、第三百九十七條、第四百零一條，判決
如主文。
中      華      民      國    九十二    年      七      月     十七     日
                              最高法院刑事第十一庭
                                  審判長法官  呂  潮  澤
                                        法官  白  文  漳
                                        法官  陳  世  雄
                                        法官  孫  增  同
                                        法官  林  開  任
      右正本證明與原本無異
                                              書  記  官
中      華      民      國    九十二    年      七      月    二十三    日
                                                                       Ｋ


司法院資訊處製作；財團法人民間司法改革基金會備份。
